臺灣臺南地方法院家事裁定　　　　　　　95年度家抗字第97號
抗　告　人　財政部國有財產局臺灣南區辦事處臺南分處
法定代理人　乙○○
送達代收人　甲○○
相　對　人　臺灣土地銀行股份有限公司
法定代理人　蔡哲雄
送達代收人　周至平
前抗告人因相對人就被繼承人曾英傑指定遺產管理人事件，對於
中華民國95年9月6日臺灣臺南地方法院95年度財管字第32號裁定
提起抗告，本院裁定如下：
      主      文
抗告駁回。
抗告程序費用由抗告人負擔。
      理      由
一、按先順序繼承人均拋棄其繼承權時，由次順序之繼承人繼承
    。其次順序繼承人有無不明或第四順序之繼承人均拋棄其繼
    承權者，準用關於無人承認繼承之規定。又繼承開始時，繼
    承人之有無不明者，由親屬會議於一個月內選定遺產管理人
    ，並將繼承開始及選定遺產管理人之事由，向法院報明。又
    第1178條所定之期限屆滿，無繼承人承認繼承時，其遺產於
    清償債權，並交付遺贈物後，如有賸餘，歸屬國庫。又繼承
    人有無不明而不能依民法第1177條選定遺產管理人時，得由
    利害關係人聲請法院選任之。 民法第1176條第6項、第1177
    條、第1185條及第1178條第2項分別定有明文。
二、相對人即原審聲請人臺灣土地銀行股份有限公司於原審法院
    聲請意旨略以：緣被繼承人曾英傑 （男，民國52年3月20日
    生，民國93年12月20日死亡，身分證統一編號：Ｚ000000000
    號）於民國90年8月9日向相對人借款新台幣（下同）60萬元
    ，期限15年，即自90年8月9日起至105年8月9日止，共分180
    期，每期1個月，自第1期至第36期按期付息，自第37期起，
    本金按期平均攤還，利息按借款餘額計付，貸款利率自(一)90
    年8月9日起至91年8月8日止。(二)91年8月9日起至92年8月8日
    止， 將放款利率按相對人基本放款利率7.347%(一)減2.4碼(二)
    加1.0碼計為年息(一)6.74 7%(二)7.597%機動調整， 並自92年8
    月9日恢復年利率7.972%； 嗣後隨相對人基本放款利率調整
    而調整，並自調整日起，按調整後之年利率計算，並約定如
    有一期未履行時，即視為全部到期，清償逾期，除按約定利
    率計息外，並應加收自逾期日起，逾期在6個月以內， 按上
    開利率百分之十，逾期6個月以上， 就超過部分按上開利率
    百分之二十計算之違約金，詎料被繼承人曾英傑自93年10月
    9日應償付該期本息起即延不履行， 迭經催討均未獲置理，
    嗣被繼承人曾英傑於93年12月18日死亡，其法定繼承人均已
    辦理拋棄繼承並經准予備查，而被繼承人所遺留之不動產，
    亦無親屬會議選定遺產管理人，致相對人之債權無法行使，
    影響相對人之權益甚鉅，爰基於利害關係人之地位聲請選任
    被繼承人之母親即曾沈瑞菊（女，民國○○年○月○日生，身分
    證統一編號：Ｚ000000000號）為被繼承人曾英傑之遺產管理
    人等語。
三、原審法院裁定以：
（一）經查，相對人主張之上開事實， 業據其提出借據影本1件
      、繼承系統表1份、戶籍謄本7件、本院南院慧家巳93年度
      繼字第1703號函影本1件、 財政部台灣省南區國稅局財產
      歸屬資料清單及91年度綜合所得稅各類所得資料清單影本
      各1份、土地及建物登記謄本4份為證，復經本院依職權調
      閱本院93年度繼字第1703號拋棄繼承案卷查核屬實，是相
      對人之主張堪信為真實。又被繼承人曾英傑之繼承人均已
      聲明拋棄繼承權，且未準用民法第1177條規定選定遺產管
      理人，相對人既為被繼承人之債權人，則其以利害關係人
      之身分聲請選任被繼承人曾英傑之遺產管理人，核與上開
      規定並無不合，應予准許。
（二）又按公示催告期限屆滿，無繼承人承認繼承時，其遺產於
      清償債權，並交付遺贈物後，如有剩餘，歸屬國庫；又按
      非公用國有財產以財政部國有財產局為管理機關，民法第
      1185條、國有財產法第12條分別定有明文。查本件被繼承
      人曾英傑之繼承人皆已拋棄繼承權，且未準用民法第1177
      條之規定選定遺產管理人，足徵渠等對被繼承人曾英傑遺
      產之處置已漠不關心；相對人雖聲請指定被繼承人之母親
      曾沈瑞菊為被繼承人曾英傑之遺產管理人，惟本院審酌相
      對人與被繼承人曾英傑間之債權債務關係，與被繼承人曾
      英傑之母親曾沈瑞菊並無任何直接關聯性存在，且曾沈瑞
      菊亦已聲明拋棄繼承被繼承人曾英傑之遺產，經本院准予
      備查在案，曾沈瑞菊復到庭表示不願擔任被繼承人曾英傑
      之遺產管理人等語明確 （參原審卷內95年5月19日訊問筆
      錄），是實不宜選任曾沈瑞菊為被繼承人曾英傑之遺產管
      理人。而被繼承人曾英傑之遺產，倘無人承認繼承時，將
      於清償債權，交付遺贈物後，歸屬國庫，為使被繼承人曾
      英傑遺產之處置順利進行，是本院認選任財政部國有財產
      局台灣南區辦事處台南分處為被繼承人曾英傑之遺產管理
      人為適當。
四、抗告意旨略以：
（一）本院95年度財管字第32號民事裁定，據相對人臺灣土地銀
      行股份有限公司以其債務人即抵押權設定人曾英傑於93年
      12月18日死亡，惟曾英傑去世後，其全體法定繼承人除已
      死亡者外皆已於法定期間內向本院聲明拋棄繼承並准予備
      查在案，致以無繼承人情況而無法行使其債權，因而聲請
      選任抗告人為其遺產管理人。而以被繼承人曾英傑對相對
      人之借款，尚且提供不動產設定抵押以擔保債權，但其繼
      承人卻全體拋棄繼承，足徵被繼承人曾英傑有遺債大於遺
      產之情形。
（二）按司法院74年10月15日（74） 院台廳一字第05786號函示
      「嗣後各地方法院受理有關無人承認繼承遺產管理事件時
      ，…因此類拋棄繼承事件，多屬遺債大於遺產，形同破產
      ，儘量避免選任國有財產局為遺產管理人。…」，而本案
      極可能屬於遺債大於遺產，依上開司法院函示應儘量避免
      選任國有財產局為遺產管理人，原裁定之選任實有不當；
      另其繼承人拋棄繼承為非不可擔任遺產管理人，且法亦無
      明文禁止，況繼承人對被繼承人生前之債權債務關係，以
      及印鑑、重要證件、產權文件等應較清楚或仍保管中，雖
      相對人與被繼承人曾英傑間之債權債務關係，與繼承人並
      無任何關聯性存在，但就適任與否加以考量，除其最近親
      屬外，實不作第二人想。因被繼承人是否尚有其他債權債
      務關係，均需全面予以了解，則以抗告人僅係為國有財產
      之管理機關，於被繼承人之遺債大於遺產之際，選任抗告
      人為遺產管理人，則抗告人恐力有未逮，應以被繼承人之
      最近親屬為遺產管理人較適宜。
（三）又抗告人係國有財產之管理機關，而國庫對於無人承認繼
      承之遺產向有期待權，因之，若被繼承人尚有剩餘遺產得
      以歸屬國庫，則選任抗告人為遺產管理人方有實益。審就
      本案，既有遺債大於遺產之虞，若選任抗告人為遺產管理
      人，則抗告人仍須善盡管理人責任為其管理遺產、處理債
      務等問題，其間所將耗費之人力、時間實難以金錢衡量；
      且管理期間所須之花費亦由國庫代為墊付，而若結果落得
      其遺產不足以清償，不僅國庫利權受損，更有甚者，導致
      利用全民資源負擔個人私務之支出，無異使公器淪為私用
      ，實不符社會公平原則。
五、經查：
（一）相對人聲請之前開事實， 業據提出借據影本1件、繼承系
      統表1份、戶籍謄本7件、本院南院慧家巳93年度繼字第17
      03號函影本1件、 財政部台灣省南區國稅局財產歸屬資料
      清單 及91年度綜合所得稅各類所得資料清單影本各1份、
      土地及建物登記謄本4份為證，復經本院依職權調閱本院9
      3年度繼字第1703號拋棄繼承案卷核閱無誤， 是相對人之
      主張堪信為真實。又被繼承人曾英傑之繼承人均已聲明拋
      棄繼承，且未準用民法第1177條規定選定遺產管理人，相
      對人既為被繼承人之債權人，則其以利害關係人之身分聲
      請選任被繼承人曾英傑之遺產管理人，核與上開規定並無
      不合，應予准許。
（二）查司法院前述函示，僅謂儘量避免選任抗告人為遺產管理
      人，並非謂不得選任其為遺產管理人，無非著眼於國有財
      產之考量，對於法院亦無拘束力。又被繼承人生前之債權
      債務關係及有關產權證明文件，抗告人得依其他方式獲悉
      或取得，另有關之印鑑，抗告人亦得依舉證責任分配方式
      辨識其真偽，於其管理遺產上並無困難，而上開文件資料
      其最近親屬未必最為知悉；復被繼承人曾英傑之原繼承人
      曾沈瑞菊到庭表示不願擔任被繼承人曾英傑之遺產管理人
      等語明確（見原審卷內95年5月19日訊問筆錄）。 嗣又繼
      承人均拋棄繼承，已無利害關係，如選定其等擔任遺產管
      理人，難期其將來執行職務能克盡職守，公正客觀，以善
      盡管理人之職務，為期公正，實不宜選任彼等為遺產管理
      人。是抗告意旨以「另其繼承人拋棄繼承為非不可擔任遺
      產管理人，且法亦無明文禁止，況繼承人對被繼承人生前
      之債權債務關係，以及印鑑、重要證件、產權文件等應較
      清楚或仍保管中，雖相對人與被繼承人曾英傑間之債權債
      務關係，與繼承人並無任何關聯性存在，但就適任與否加
      以考量，除其最近親屬外，實不作第二人想。因被繼承人
      是否尚有其他債權債務關係，均需全面予以了解，則以抗
      告人僅係為國有財產之管理機關，於被繼承人之遺債大於
      遺產之際，選任抗告人為遺產管理人，則抗告人恐力有未
      逮，應以被繼承人之最近親屬為遺產管理人較適宜。」云
      云，自無可取。
（三）再查，遺產管理人之指定，旨在維護公益及被繼承人債權
      人之利益，此觀民法第1177條立法理由即明，顯非以遺產
      管理人管理遺產是否有實質利益為考量。況且，被繼承人
      之遺產，於遺產管理人完成清償債權並交付遺贈物等清算
      程序前，是否有賸餘，無從知悉。而依上述說明，各順序
      之繼承人均拋棄繼承者，其剩餘財產歸屬國庫，而抗告人
      為國庫之綜理機關，為國有財產法第9條第2項所明定，其
      備有財產管理之專才，雖其經費支出屬國家資源，但保護
      無人繼承財產之債權人之權利，亦屬政府之義務。於遺產
      管理指定之實際運作，仍認選任國有財產局為遺產管理人
      較為妥適。是抗告意旨以「抗告人係國有財產之管理機關
      ，而國庫對於無人承認繼承之遺產向有期待權，因之，若
      被繼承人尚有剩餘遺產得以歸屬國庫，則選任抗告人為遺
      產管理人方有實益。審就本案，既有遺債大於遺產之虞，
      若選任抗告人為遺產管理人，則抗告人仍須善盡管理人責
      任為其管理遺產、處理債務等問題，其間所將耗費之人力
      、時間實難以金錢衡量；且管理期間所須之花費亦由國庫
      代為墊付，而若結果落得其遺產不足以清償，不僅國庫利
      益受損，更有甚者，導致利用全民資源負擔個人私務之支
      出，無異使公器淪為私用，實不符社會公平原則。」云云
      ，亦無可採。
（四）復相對人為被繼承人曾英傑之債權人，如兼任被繼承人曾
      英傑之遺產管理人，恐有利害衝突之虞，而不利於被繼承
      人曾英傑之其他債權人，亦不宜選任其為遺產管理人。
（五）綜上所述，原法院據此指定抗告人為被繼承人曾英傑之遺
      產管理人，經核並無不合。而抗告意旨復未述明原裁定選
      任其為被繼承人曾英傑之遺產管理人有何違法或其他不當
      之處，其提起抗告，聲明廢棄原裁定，非有理由。
六、據上論結，本件抗告為無理由， 爰依非訟事件法第21條第2
    項、第46條， 民事訴訟法第495條之1第1項、第449條第1項
    、第95條、第78條，裁定如主文。
中　　華　　民　　國　　96　　年　　1 　　月　　29　　日
　　　　　　　　　　　家事法庭　審判長法官　陳 美 燕
 　　                           法      官  葉 惠 玲
                                法      官  王 獻 楠
上為正本係照原本作成。
抗告人如不服本裁定，僅得於收受本裁定正本送達後10日內以適
用法規顯有錯誤為理由，向本院提出再抗告狀（須附繕本一份及
繳納再抗告裁判費新台幣1000元），並經本院許可後始可再抗告
於高等法院。
中　　華　　民　　國　　96　　年　　1 　　月　　29　　日
                                書  記  官  黃 心 怡
